臺灣板橋地方法院民事判決　九十二年度訴字第二三八○號
　　原　　　告　　台北縣中和地區農會
　　即反訴被告
　　法定代理人　　丙○○
　　訴訟代理人　　連耀霖律師
　　參加訴訟人　　丁○○
　　右二人共同
　　訴訟代理人　　連耀霖律師
　　被　　　告　　將傑股份有限公司
　　即反訴原告
　　法定代理人　　甲○○
　　訴訟代理人　　胡盈州律師
　　被　　　告　　甲○○
　　即反訴原告
右當事人間請求遷讓房屋，及反訴塗銷所有權登記事件，本院於中華民國九十三年九
月二十三日言詞辯論終結，判決如左：
    主    文
被告將傑股份有限公司應將如附圖新莊地政事務所建物測量成果圖所示坐落於台北縣
泰山鄉○○段○○段第五七三、五七四、五七五地號、門牌號碼台北縣泰山鄉○○街
五七號地面層房屋（面積一二五點五八平方公尺）及附屬增建物（面積地下層一五五
八點二五平方公尺、地面層三七七點五五平方公尺），遷讓返還予原告；被告甲○○
應將上開房屋及附屬增建物交付原告。
訴訟費用由被告負擔。
本判決第一項於原告以新台幣肆佰拾陸萬陸仟陸佰陸拾柒元供擔保後，得假執行。惟
被告將傑股份有限公司如於假執行程序實施前，以新台幣壹仟貳佰伍拾萬元供擔保後
，得免為假執行。
反訴原告之訴及假執行之聲請均駁回。
反訴訴訟費用由反訴原告負擔。
    事實及理由
壹、程序方面：
一、本件被告甲○○未於言詞辯論期日到場，核無民事訴訟法第三百八十六條各款所
    列情形，爰依原告聲請，由其一造辯論而為判決。
二、又訴狀送達後，原告不得將原訴變更或追加他訴。但有請求之基礎事實同一，擴
    張或減縮應受判決事項之聲明者，不在此限，民事訴訟法第二百五十五條第一項
    第二款、第三款分別定有明文。本件原告原起訴請求被告應將（坐落於台北縣泰
    山鄉○○○段第五七四地號）門牌號碼台北縣泰山鄉○○街五七號房屋遷讓，將
    房屋返還原告。嗣於訴狀送達被告後之九十三年九月七日，擴張請求：被告將傑
    股份有限公司應將如附圖所示坐落於台北縣泰山鄉○○○段第五七三、五七四、
    五七五地號、門牌號碼台北縣泰山鄉○○街五七號地面層房屋（面積一二五點五
    八平方公尺）及附屬增建物（面積地下層一五五八點二五平方公尺、地面層三七
    七點五五平方公尺），遷讓返還予原告；被告甲○○應將上開建物及附屬增建物
    交付原告。並願供擔保請准宣告假執行（原告於九十三年九月七日言詞辯論狀第
    三頁表明本於買賣關係請求被告甲○○交付系爭房屋，並提出新莊地政事務所建
    物測量成果圖）。其前後之聲明，均係基於執行債權人承受拍賣物，依執行法院
    所發給之權利移轉證書，完成所有權移轉登記後，所為之主張，核其請求之基礎
    事實同一，且係擴張應受判決事項之聲明，合於上開規定，應予准許。
三、按「就兩造之訴訟有法律上利害關係之第三人，為輔助一造起見，於該訴訟繫屬
    中，得為參加。」「訴訟繫屬中為訴訟標的之法律關係，雖移轉於第三人，於訴
    訟無影響。」民事訴訟法第五十八條第一項、第二百五十四條第一項分別定有明
    文。系爭坐落於台北縣泰山鄉○○○段第五七四地號、門牌號碼台北縣泰山鄉○○街五七號房屋（下稱系爭房屋），起訴時原登記為原告所有，嗣於訴訟繫屬中
    ，原告將系爭房屋出賣予乙○○、丁○○，並完成所有權移轉登記，依民事訴訟
    法第二百五十四條第一項之規定，原告仍為適格當事人；又因本件訴訟之裁判效
    力及於乙○○、丁○○，其私法上之地位因原告之敗訴，而將致受不利益，其等
    為有法律上利害關係者，乙○○、丁○○具狀向本院聲明輔助原告而為參加本件
    訴訟，於法相合，應予准許。
貳、得心證之理由：
甲、本訴部分：
  一、原告起訴主張：坐落於台北縣泰山鄉○○○段第五七四地號、門牌號碼台北縣
      泰山鄉○○街五七號房屋，原為被告甲○○所有。甲○○前以上開房屋供借款
      之擔保，設定抵押權予原告。嗣甲○○增建如附圖所示第一層之增建物三七一
      點五五平方公尺及地下層增建物一五五八點二五平方公尺，增建部分與建物有
      不可分離之關係，已因添附而成為主建物之一部分。被告甲○○因未按期清償
      本息，由原告聲請鈞院拍賣抵押物，經鈞院九十年度執字第一七八一八號強制
      執行事件第一次拍賣無人應買，由原告承受，並已辦妥所有權移轉登記，有建
      物謄本可證，原告為該建物（含增建部分）之買受人即所有權人，被告將傑股
      份有限公司（下稱將傑公司）及甲○○占有使用上開房屋及附屬增建物，並無
      合法之權源，為無權占用該建物及附屬增建物，原告自得依民法第七百六十七
      條，請求被告將傑公司、甲○○遷讓返還上開房屋及附屬增建物；又原告依強
      制執行拍賣程序承受系爭建物，其性質仍為買賣，原告並本於買賣關係，請求
      被告甲○○交付如附圖所示之系爭房屋（含增建部分）等語。
  二、被告將傑公司則以：系爭建物之登記名義人已於九十三年二月二十三日移轉於
      本件參加人乙○○，為原告所自認，故原告既非所有權人，亦非登記名義人，
      自無權主張所有物返還請求權。又被告將傑公司為系爭建物及增建物之原始起
      造人，為所有權人，自屬有權占有，台灣板橋地方法院民事執行處九十年執辰
      字第一七八一八號執行程序所為之拍賣，屬無權處分行為，無移轉系爭建物及
      增建物所有權之效力，被告將傑公司仍為真正所有權人，原告自始未合法取得
      系爭建物及增建物之所有權，自無從主張民法第七百六十七條之所有物返還請
      求權，且被告將傑公司與原告間並無買賣關係，故原告之訴為無理由，聲明請
      求判決駁回原告之訴，如受不利判決願供擔保請准免為宣告假執行等語，被告
      甲○○經合法通知未於最後言詞辯論期日到場，惟其前曾到庭及具狀以：被告
      將傑公司為系爭房屋之所有權人，被告甲○○只是受信託登記而已，並非所有
      權人，台灣板橋地方法院民事執行處所為上開拍賣，為無權處分，應為無效，
      原告並未取得該房屋所有權，被告甲○○占有該房屋即非無權占有，況被告甲○○現並未使用該房屋，原告之主張即無理由等語資為抗辯。
  三、原告主張坐落於上址系爭房屋及附屬增建物，原為被告甲○○所有，甲○○前
      以上開房屋供借款之擔保，設定抵押權予原告。嗣因未按期清償本息，由原告
      聲請拍賣抵押物，經本院九十年度執字第一七八一八號強制執行事件第一次拍
      賣無人應買，由原告承受，並已辦妥所有權移轉登記等情，已據原告提出建物
      登記謄本、本院九十年度民執辰字第一七八一八號拍賣公告為證，然為被告所
      否認，並以前開情詞置辯。是本件應審究者為：（一）原告起訴時是否為系爭
      房屋及附屬增建物之所有權人？（二）被告將傑公司及甲○○是否無權占用系
      爭房屋及附屬增建物？原告得否本於所有權，請求遷讓返還？（三）原告依買
      賣之法律關係請求被告甲○○交付系爭建物及附屬增建物，有無理由？茲分述
      如下：
（一）原告主張系爭房屋原登記為被告甲○○所有，甲○○前以上開房屋供借款之擔
      保，設定抵押權予原告。嗣甲○○增建第一層之增建物三七一點五五平方公尺
      及地下層增建物一五五八點二五平方公尺，增建部分與建物有不可分離之關係
      ，已因添附而成為主建物之一部分。被告甲○○因未按期清償本息，由原告聲
      請鈞院拍賣抵押物，經鈞院九十年度執字第一七八一八號強制執行事件第一次
      拍賣無人應買，由原告承受，並已辦妥所有權移轉登記，有建物謄本可證，原
      告為該建物（含增建部分）之買受人即所有權人等情，已據原告提出系爭建物
      登記謄本、本院九十年度執字第一七八一八號強制執行事件拍賣公告為證，又
      系爭房屋及增建物由本院併付拍賣，原告已承受系爭房屋及增建物，並由本院
      民事執行處發給權利移轉證書，並經本院依職權向台北縣新莊地政事務所調取
      系爭建物登記謄本及他項權利登記文件及調取本院民事執行處八十九年度執字
      第七○八號、九十年度執字第一七八一八號強制執行事件卷宗查核屬實。按強
      制執行法所為之拍賣，通說係解釋為買賣之一種，即債務人為出賣人，拍定人
      為買受人，而以拍賣機關代替債務人立於出賣人之地位（最高法院四十七年台
      上字第一五二號及四十九年台抗字第八三號、八十年台抗字第一四三號判例參
      照），故系爭房屋之出賣人為被告甲○○，而原告則為買受人。雖被告均辯稱
      ：伊為系爭房屋及增建物之原始起造人，為真正所有權人，台灣板橋地方法院
      民事執行處所為拍賣，為無權處分，並無移轉所有權之效力，且原告已將所有
      權轉讓予參加人乙○○及丁○○，已非登記名義人，無權主張所有物返還請求
      權云云，經查：訴訟繫屬中，為訴訟標的之法律關係雖移轉於第三人，於訴訟
      無影響，民事訴訟法第二百五十四條第一項定有明文。故原告本於所有權請求
      被告返還占有房屋，於訴訟繫屬中原告將該房屋之所有權移轉於第三人，其當
      事人仍為適格（最高法院四十四年台上字第一○三九號判決可資參照）。系爭
      房屋之登記名義人原為被告甲○○，且被告甲○○向原告借款，並以系爭房屋
      取系爭建物設定抵押權之契約書在卷可稽，依土地法第四十三條規定：「依本
      法所為之登記，有絕對效力。」，且原告亦已依本院民事執行處所發給之權利
      移轉證書，完成所有權移轉登記，其登記有絕對效力，原告於登記後即為系爭
      房屋之所有權人。再者，非主物之成分，常助主物之效用，而同屬一人者，為
      從物；主物之處分，及於從物，民法第六十八條第一項、第二項分別定有明文
      ，故在查封時已成為不動產之從物者，該從物亦在拍賣範圍內，由拍定人取得
      該從物所有權，執行法院應予一併點交。又動產因附合而為不動產之重要成分
      者，不動產所有人取得動產所有權，民法第八百十一條亦有明文規定，故主建
      物附加之增建物如無獨立出入口，不能為獨立使用者，應屬主建物之附屬物而
      為主建物之一部分，可併就該增建物為執行，而由拍定人取得該增建物之所有
      權，執行法院亦應予一併點交。最高法院九十二年度台抗字第三三八號著有裁
      判可佐。本件系爭房屋曾於本院八十九年度執字第七０八號強制執行事件中，
      於八十九年一月四日予以查封，被告甲○○在場稱房屋係由其經營「大阪城」
      日本料理店使用，並無出租或借用他人。增建部分無獨立之通道，僅得由主建
      物門戶出入，非獨立之建物，債權人代理人請求一併查封，面積以地政機關實
      測為準，有本院調取本院民事執行處八十九年度執字第七０八號強制執行卷宗
      第二六頁所附之查封筆錄及第四九頁之新莊地政事務所建物測量成果圖可參，
      故增建部分其中地下一層係屬主建物之附屬建物，亦屬主建物所有人所有。至
      另一樓之增建部分與主建物相通，雖其並有獨立出入口，惟據被告甲○○於本
      院玖十年度執字第一七八一八號九十一年三月二十日法官調查時陳稱：「五十
      七號房屋（即系爭房屋）係做餐廳使用，目前由大阪城餐廳租用，係七十九年
      十二月蓋好的，而增建部分亦同時蓋好增建，：：：」，目前係由大阪城餐廳
      租用，係七十九年間蓋好，而增建部分亦係同時蓋好等語，足認系爭房屋及增
      建物，均係供經營大阪城餐廳一體使用，則該增建物雖具構造上獨立性，惟其
      使用上係與原有建物合為一體，而不能獨立存在，自應認仍屬附屬物（最高法
      院八十八年度台上字第四八五號判決參照）。本院民事執行處予以合併查封併
      付拍賣，依法即屬有據。雖被告另辯稱將傑公司為系爭房屋及增建物之起造人
      ，為所有權人，並提出屋頂鋼構工程、油漆工程、視聽設備訂購、廚房設備訂
      購等契約為證，然查：被告甲○○於本院九十年度執字第一七八一八號強制執
      行事件九十一年三月二十日法官調查時陳稱：系爭房屋係做餐廳使用，目前由
      大阪城餐廳租用，係七十九年十二月蓋好的，而增建部分亦同時蓋好增建等語
      ，已如前述，既已於七十九年十二月間蓋好，然被告提出之契約書之簽訂日期
      則均為八十年四月以後，有該契約書上記載之日期可參，足見被告提出之契約
      書均不足證明為興建房屋及增建物之用。又被告所提出七十九年十月二十三日
      所簽訂之土地租賃契約書，原告否認為真正，而觀之被告提出之該契約書，其
      訂約人為香格里拉廣場即被告甲○○及訴外人李義協，並非將傑公司，且將傑
      公司直至八十年二月九日始經核准設立，有本院依職權調取之公司基本資料查
      詢一紙在卷可按，則將傑公司焉能於七十九年十月二十三日簽訂土地租賃契約
      書？又將傑公司如為真正權利人，則於強制執行程序實施中，客觀上豈有坐視
      系爭房屋及增建物遭執行查封拍賣，而未提出第三人異議之訴予以爭執之理？
      乃被告將傑公司於本院上開八十九年度執字第七○八號及九十年度執字第一七
      八一八號強制執行事件中，均未主張其就執行標的物有足以排除強制執行之權
      利，而向本院民事庭提起第三人異議之訴；且於被告甲○○及訴外人林繼志聲
      明異議經本院裁定駁回，本院於裁定內亦明確敘明：「至第三人若基於所有權
      有所主張，依照首揭規定，僅得另向本院民事庭提出異議之訴」，被告將傑公
      司直至該強制執行程序拍賣終結前，亦未向本院民事庭提起第三人異議之訴，
      為被告所自認，此亦顯與一般常情有違，是其於原告依強制執行拍賣程序承受
      系爭房屋及增建物後，主張其為原始起造人，為真正所有權人云云，並不足採
      。另被告甲○○辯稱係爭房屋及增建物係將傑公司出資興建，而信託登記於其
      名下云云，然不動產物權，依法律行為而取得設定、喪失、及變更者，非經登
      記，不生效力。民法第七百五十八條定有明文，又以應登記之財產權為信託者
      ，非經信託登記，不得對抗第三人。信託法第四條第一項亦著有明文。本件系
      爭房屋原登記為甲○○所有，並無任何信託之註記，且被告無法提出為信託契
      約及登記之證明，所辯係信託登記於甲○○云云，自亦不足採信。從而，本院
      民事執行處依債權人之聲請查封拍賣系爭建物，並將上開附屬增建物一併查封
      拍賣，自屬有據，是原告依本院民事執行處強制執行拍賣程序依法承受系爭房
      屋及增建物，並為建物所有權登記，於起訴時為所有權人，堪以認定。被告所
      辯本院上開強制執行係無權處分，為無效行為，原告並無所有權云云，並無依
      據，為無理由。
（二）原告主張伊為起訴時系爭建物（含附屬增建物）之所有權人，被告將傑公司及
      甲○○並無合法占用之權源，竟占有使用系爭建物及增建物，原告本於所有權
      ，一民法第七百六十七條之規定，請求被告二人遷讓返還系爭建物及增建物等
      語，然為被告二人所否認，辯稱被告將傑公司為系爭房屋及增建部分原始起造
      人，為所有權人，自屬有權占有。原告並無所有權，被告甲○○亦屬有權占有
      等語置辯。按所有人對於無權占有或侵奪其所有物者，得請求返還之，對於妨
      害其所有權者，得請求除去之，為民法第七百六十七條所明定，本件被告將傑
      公司仍占有使用系爭建物及附屬增建物一節，為被告將傑公司所自認，按原告
      既依本院民事執行處強制執行拍賣程序依法承受系爭房屋及增建物，並為建物
      所有權登記，於起訴時為所有權人，且被告將傑公司辯稱其為原始起造人，為
      所有權人一節，並不足採，已如前述，復無法舉證證明其有合法占有使用之權
      源，原告主張被告將傑公司為無權占有，本於所有權，依民法第七百六十七條
      規定請求被告將傑公司將附圖所示之系爭建物及附屬增建物遷讓返還予原告，
      於法即屬有據，應予准許。
      至於被告甲○○部分，原告係依強制執行拍賣程序依法承受系爭建物及增建物
      ，按拍賣，其性質屬私法上之買賣，債務人為出賣人，拍定人則為買受人，按
      「不動產買賣契約成立後，其收益權之歸屬，依民法第三百七十三條規定，應
      以標的物已否交付為斷，與是否已辦理所有權移轉登記無涉。出賣人固負有交
      付出賣之不動產與買受人之義務，但在未交付前，其繼續占有買賣標的，僅屬
      債務不履行，尚難指為無權占有，不因其所有權移轉登記已完成而有異。」最
      高法院八十四年度台上字第三○○一號判決可資參照。本件系爭房屋及增建物
      ，本院民事執行處並未點交予原告，被告甲○○為出賣人固負有交付出賣之不
      動產與買受人之義務，但在未交付前，其繼續占有買賣標的，僅屬債務不履行
      ，尚難指為無權占有，從而，原告主張被告甲○○為無權占有，依民法七百六
      十七條之規定請求其遷讓返還系爭建物及附屬增建物，即屬無據。
（三）原告另主張其係依強制執行拍賣程序承受系爭建物及附屬增建物，其性質仍為
      買賣，原告並本於買賣關係，請求被告甲○○交付系爭房屋（含增建部分）等
      語。按原告此部分之請求權，與前開第七百六十七條之物上請求權，為相互獨
      立之數種權利，原告基於各該權利在同一訴訟程序中，以單一聲明要求法院為
      同一之判決，為重疊之合併，獨立之數種請求，並無先後順序之分，而係要求
      法院同為判決，故本院應就其全部請求加以審理，如各請求有理由與無理由互
      見者，仍應在主文諭知原告勝訴之判決，而在理由欄說明某部分有理由，此亦
      為我國實務上目前之做法（王甲乙、楊建華、鄭健才三人合著民事訴訟法論九
      十年八月版第二六一至二六七頁參照）。本件原告係依本院九十年度執字第一
      七八一八號強制執行拍賣程序承受系爭建物及附屬增建物，而被告甲○○則為
      執行債務人，有原告提出之該拍賣公告附卷可參，並經本院依職權調取上開執
      行卷宗核對屬實，依上開說明及最高法院判決意旨，拍賣之性質屬私法上之買
      賣，債務人為出賣人，拍定人則為買受人，出賣人負有交付出賣之不動產與買
      受人之義務，是原告依買賣之法律關係請求被告甲○○交付系爭建物及附屬增
      建物，即有理由，應予准許。
  四、綜上所述，原告本於所有權，依民法第七百六十七條規定，請求被告將傑公司
      遷讓返還如附圖所示之建物及附屬增建物；依買賣之法律關係，請求被告甲○○交付如附圖所示面積之建物及附屬增建物，為有理由，應予准許。被告所辯
      均為無理由，應予駁回。
  五、兩造均陳明願供擔保請准宣告假執行或免為假執行，經核均無不合，爰各酌定
      相當擔保金額准許之。
乙、反訴部分：
  一、反訴原告主張反訴原告將傑公司為系爭建物及增建物之原始起造人，合法取得
      所有權，而強制執行法院違法拍賣他人之物之無權處分行為，未經反訴原告之
      同意，其處分行為無效，故反訴原告將傑公司仍為真正所有權人，而反訴原告
      甲○○僅為登記名義人，並無土地法第四十三條之適用，故真正權利人將傑公
      司仍得以所有權人名義主張權利，請求反訴被告應予塗銷登記等語。
  二、反訴被告則以：反訴被告自執行法院承受系爭建物，並辦理產權登記，一切合
      法。反訴原告在該強制執行程序中，以系爭建物為將傑股份有限公司為由，一
      再提起異議、抗告，均被駁回而告確定，執行程序亦無任何瑕疵。反訴原告空
      言主張系爭建物所有權登記無效，請求反訴被告將系爭建物之所有權登記塗銷
      ，顯無理由等語資為抗辯。
  三、本件反訴被告已依本院民事執行處九十年度執字第一七八一八號強制執行拍賣
      程序依法承受系爭建物及增建物，並為建物所有權登記，依土地法第四十三條
      之規定其所為登記有絕對之效力，反訴被告於起訴時仍為所有權人。反訴原告
      將傑公司雖主張其為原始起造人，為真正所有權人，然並無證據足為證明，其
      主張不足採信。又本院民事執行處九十年度執字第一七八一八號強制執行事件
      ，以系爭建物登記為被告甲○○所有，如附圖所示之增建物則屬系爭建物之附
      屬建物，而予以一併查封併付拍賣，並駁回甲○○及訴外人林繼志之聲明異議
      ，被告將傑公司於系爭建物及增建物拍賣終結前，亦未主張其就執行標的物有
      足以排除強制執行之權利，而向本院民事庭提起第三人異議之訴，已如前述，
      反訴原告主張本院上開強制執行係無權處分，為無效行為，原告並無所有權應
      予塗銷登記云云，並無依據，其主張為無理由。
  四、綜上所述，反訴原告主張反訴原告將傑公司為上開系爭建物及附屬增建物之所
      有權人，本院九十年度執字第一七八一八號強制執行為無權處分，係屬無效，
      反訴被告並非所有權人，應塗銷其所有權之登記云云，為無理由，應予駁回；
      其假執行之聲請，亦失所附麗，應併予駁回。
參、本件事證已臻明確，兩造其餘攻擊防禦方法及未經援用之證據，核與判決結果不
    生影響，爰不一一論述；又被告即反訴原告將傑公司請求傳訊證人李順鑫、游茂
    林，以證系爭建物及附屬增建物係由將傑公司出資興建，本院認無必要，附此敘
    明。
肆、據上論結，本件原告之訴為有理由，反訴原告之訴為無理由，依民事訴訟法第七
    十八條、第三百九十條第二項、第三百九十二條，判決如主文。
中　　　華　　　民　　　國　　九十三　　年　　　十　　　月　　　七　　　日
                                臺灣板橋地方法院民事第二庭
                                      法　　　官　林錫凱
右為正本係照原本作成
如對本判決上訴，須於判決送達後廿日內向本院提出上訴狀
中　　　華　　　民　　　國　　九十三　　年　　　十　　　月　　　七　　　日
                                      法院書記官　許清琳
